# 《上市公司执行企业会计准则监管问题解答》[09第 1 期]案例

提问人：心灵 时间：2015-11-26 14:07:44
《上市公司执行企业会计准则监管问题解答》[09第 1 期]
问题7.上市公司大股东将其持有的其他公司的股份按照合同约定价格（低于市价）转让给上市公司的高级管理人员，上市公司如何进行会计处理？ 解答：该项行为的实质是股权激励，应该按照股份支付的相关要求进行会计处理。根据《企业会计准则第 11 号一一股份支付》及应用指南，对于权益结算的涉及职工的股份支付，应当按照授予日权益工具的公允价值记入成本费用和资本公积，不确认其后续公允价值变动。
假设甲公司投资 1600 万拥有乙公司80%股权，乙公司注册资本 1000 万元。甲公司为了激励高管A，现把持有的乙公司股权中的 200 万股转让给高管A，转让日乙公司每股股价为 10 元，甲公司按每股股价为 5 元转让给高管A，会计处理是否如下：
甲公司会计处理： 借：银行存款 1000 万元 贷：长期投资-成本 400 万元，是否按照比例分摊投资成本？ 投资收益 600 万元乙公司会计处理： 借：银行存款 1000 万元 贷：股本--高管A 200万元 资本公积 800 万元 同时付款给甲公司并注销甲公司股本：
借：股本—甲公司 200 万元 资本公积 800 万元 贷：银行存款 1000 万元
甲公司摊销股权激励成本 借：管理费用 1000 万（10-5）*200 贷：资本公积 1000 万元

回答人：chenyiwei
乙公司作为接受服务方，只需做股权激励的会计处理。股权转让没有通过乙公司进行，所以不需要编制注销 200 万股再增加 200 万股的分录。 如果有等待期的，则乙公司在等待期内逐步确认股份支付费用。 甲公司是乙公司的母公司，代乙公司承担股权激励费用，应按相关支出确认为对乙公司的投资成本，所以甲公司一方面转出投资，另一方面又将股权激励费用追加对乙公司的投资，最终影响是借记银行存款 1000 万，贷记长期股权投资——乙公司 1000 万。

提问人：zhs7403 时间：2015-11-26 20:51:22
陈老师，别的都能理解，这一句没理解---最终影响是借记银行存款 1000 万，贷记长期股权投资——乙公司 1000 万。。比如 1 楼case，： 甲公司：借：银行存款 1000 万元 贷：长期投资-成本 400 万元 投资收益 600 万 借：长股投资 1000 万（10-5）*200 贷：资本公积 1000 万元 乙公司(全部收益权所有的金额合计）： 借：管理费用 1000 万（10-5）*200 贷：资本公积 1000 万元 合并口径下以上 3 个分录综合不是最终影响是借记银行存款 1000万，贷记长期股权投资——乙公司 1000 万的结论？。

回答人：chenyiwei
抱歉，有误。甲公司个别报表层面只需要上面的第一笔分录即可，第二笔是不需要的。所以甲公司个别报表层面的影响就是第一笔分录。

提问人：zhs7403 时间：2015-11-27 17:34:02
陈老师，母公司的第二个分录我理解不是不做，而是按照子公司计管理费用的时间计入长骨投资，以体现该笔权益交易，以体现该股权激励，合并时常规方法抵消即可，我的理解对吗？

回答人：chenyiwei
但实际上即使要做，借方和贷方也都是对该子公司的长期股权投资，所以并无意义，只需备查登记股权比例的下降和所持子公司实收资本份额的减少即可。

提问人：zhs7403 时间：2015-11-27 20:08:04
陈老师，贷方是长股投资？为什么，是否有理论依据？

回答人：chenyiwei
借方的长投代表母公司以为子公司承担费用的方式对子公司进行资本性投入；贷方的长投代表因转让给激励对象而转出的原持有股权投资的成本。因为是无偿转让，所以两者相等。

提问人：zhs7403 时间：2015-11-28 08:41:06
陈老师，借方我明白的。贷方不理解。你看这个案例。长投在我列示第一个分录已经转出来长投的账面成本。按照题目这个案例（10-5）是股权激励的数字，借方长骨投资 5 肯定没问题，贷方我理解是否资本公积？一直没理解贷方也是长骨投资原因。即使您的理解无偿转让是 0 ，但合并因为子公司走了管理费用和资本公积，因此不涉及抵消了，因为母没有数字，这样是否合适？

回答人：chenyiwei
抱歉，重新考虑了一下这个问题，前面表述可能有误。按主帖中问题，重新表述如下：
假设甲公司投资 1600 万拥有乙公司80%股权，乙公司注册资本 1000 万元。甲公司为了激励高管A，现把持有的乙公司股权中的 200 万股转让给高管A，转让日乙公司每股股价为 10 元，甲公司按每股股价为 5 元转让给高管A，即公允价值为 2000 万元的子公司股份按1000 万元转让，股权激励费用为 1000 万。假设无等待期，则： 甲公司会计处理：借：银行存款 1000 万，借：长期股权投资 1000万，贷：长期股权投资 400 万，贷：投资收益 1600 万 乙公司会计处理：借：管理费用 1000 万，贷：资本公积 1000 万 甲公司合并报表层面：该事项对合并报表层面的影响为：增加银行存款 1000 万；增加管理费用 1000 万；减少少数股东损益 200 万；假设转让时点乙公司帐面净资产为 3000 万，则增加少数股东权益 600 万（＝ 3000 万*20%），增加资本公积 1400 万（＝股份公允价值 2000 万－增加的少数股东权益 600 万）。最终结果：资产方增加 1000 万，对应于权益方的少数股权增加 400 万，资本公积增加 1400 万，未分配利润减少 800 万。

提问人：zhs7403 时间：2015-11-28 12:29:01
别的能理解， 1000 激励的金额单体走投资收益不是资本公积？我理解您考虑资本公积-股本溢价不合适，因为没有股权行权，但投资收益合适？是否面临复杂税务问题。合并走资本攻击，您如何考虑和单体会计处理的不同？

回答人：chenyiwei
对母公司而言，其有结算义务，但不是接受服务方，所以应按现金结算股份支付处理，这种情况下母公司个别报表无资本公积产生。
合并报表层面是以本主体的权益工具结算的，所以合并报表层面属于权益结算的股份支付。

提问人：puxiaoda 时间：2015-11-29 12:11:12
陈老师，有两点不是很理解。一 甲公司单体层面为何需要再次确认 1000 万的长期股权投资，二，从案例来看，高管如果的母公司的高管，那乙公司既不是结算方也不是接受劳务的一方，为何要进行会计处理。

回答人：chenyiwei
2 、如果激励对象是母公司高管，不在子公司任职，以子公司股票来激励，则母公司个别报表层面按现金结算股份支付处理，子公司个别报表不做处理。合并报表层面按权益结算的股份支付处理，因为少数股权是合并报表的权益

回答人：chenyiwei
1 、代表母公司为子公司承担的股权激励费用，以此方式对子公司追加资本性投入。

提问人：zengfengxia 时间：2015-12-09 14:40:41
甲公司会计处理：借：银行存款 1000 万，借：长期股权投资 1000 万，贷：长期股权投资 400 万，贷：投资收益 1600 万 甲公司与子公司高管之间的低于公允价值的利益让渡，对甲公司而言可以理解为与子公司之间的权益性交易，价差 1000 万元就是对子公司的投入，不会影响母公司的损益，因此是不是无需确认 1000 万元的投资收益？如果甲公司以零对价将股权授予子公司高管，甲公司个别报表又该如何进行账务处理？

回答人：chenyiwei
零对价的原理相同。这里是相当于将激励对象提供服务的价值（股权激励费用）也计入了处置的对价，相应增加了处置收益。但该费用不是母公司自身的费用，所以变为对子公司的投资成本的调整。